【裁判字號】    89,上更(一),398
【裁判日期】    900320
【裁判案由】    常業重利等
【裁判全文】
臺灣高等法院高雄分院刑事判決          八十九年度上更(一)字第三九八號
    上  訴  人
    即  被  告  甲○○
                丁○○
                乙○○
    共同  選任
右上訴人等因重利等案件，不服臺灣高雄地方法院八十六年度訴字第二０三二號中華
民國八十七年五月一日第一審判決（起訴案號：臺灣高雄地方法院檢察署八十六年度
偵字第四一二六號、第六０六九號、第六三三一號、第六八七五號），提起上訴，判
決後，經最高法院發回本院判決如左：
      主      文
原判決撤銷。
甲○○、丁○○共同以犯重利罪為常業，各處有期徒刑玖月，如附表二所示之物均沒
收。
乙○○無罪。
      事      實
一、緣唐榮隆（檢察官通緝中）於八十五年十、十一月間，先後向不知情之周麗丙、
    賴邱甜、鄧惠鈞等三人（均經檢察官為不起訴處分確定），以借用其等三人名義
    買賣股票為由，取去其等三人之國民身分證及其他相關物件，未經同意，持其等
    三人之證件，向高雄市政府申請虛設台安企業行、四維通訊行、高豐企業行三家
    商號，並與財團法人聯合信用卡處理中心簽約，成為可供刷卡消費之特約商店，
    唐榮隆復向不知情之胡志斌、陳勝泉二人（亦經檢察官為不起訴處分確定）佯稱
    ，欲受讓渠二人經營不善之皇祥傢俱（商號負責人登記為吳幸文）、柯達快速彩
    色東盈店，於預付部分讓渡金後，即取去皇祥傢俱之公司章、營利事業登記證，
    及柯達快速彩色東盈店之刷卡機、存摺等物，旋夥同甲○○、丁○○二人，惟吳
    、郭二人不知上述商號係唐榮隆以不法手段取得經營權，以為是經各負責人之同
    意；該唐、吳、郭三人丙知財團法人聯合信用卡處理中心（以下簡稱信用卡中心
    ）之特約商店，不得接受非消費性之簽帳融資墊款，為經營高利貸牟利，且使借
    款債務風險，轉嫁於特定銀行，竟共同基於常業重利之犯意聯絡，自八十五年十
    二月間至八十六年一月二十四日止，委由甲○○、丁○○負責刷卡借款之事務，
    並僱用一名年約二十餘歲，不詳姓名綽號「小菁」之女子基於犯意之聯絡接聽電
    話，在民眾日報等報紙之分類廣告欄，刊登電話招攬不特定之客戶，俟民眾鍾進
    花、張陳金珠、王月雲、杜吳秀、戊○○、己○○急迫亟需用錢之際，以電話聯
    繫會面地點後，再帶往高雄市○○○路四三三號九樓，以客戶所持之信用卡，丙
    知其等並無消費購物之事實，於簽帳單上記載購物之虛偽事實，藉「假消費、真
    刷卡」之方式，於預扣刷卡金額一點二至一點五成後貸與款項，再以持卡人簽名
    之不實簽帳單，以前述五家虛設行號之特約商名義，於扣除手續費用後，據以行
    使持向發卡銀行請款，連續以此方式，使發卡銀行先後交付實際刷卡金額，足以
    生損害於發卡銀行之權益，其以虛偽之交易金額百分之八十五至八十八成數，貸
    與持卡之借款人，餘百分之十五至十二成數，則充當一週請款之利息，並從中取
    得與原本顯不相當，即相當於月息四十八分至六十分之重利（起訴書誤載為月息
    十二分至十五分）詳如附表一所示，而以此放貸業務為常業，賴以維生。嗣於八
    十六年一月二十四日，在高雄市○○○路四三二號九樓之二，為法務部調查局高
    雄市調查處查獲，當場扣得甲○○三人所有且供重利所用，如附表二所示之物。
二、案經法務部調查局高雄市調查處及高雄市政府警察局，移送台灣高雄地方法院檢
    察署檢察官，偵查起訴。
      理      由
甲、被告甲○○、丁○○有罪部分：
一、訊據上訴人即被告甲○○、丁○○均矢口否認有何右揭常業重利犯行，被告甲○○辯稱，其係受唐榮隆之邀前去幫忙，每日幫忙半天，唐榮隆另僱有女性會計，
    其親自控制現金、票據出入、客戶之連繫，直至高雄市調查處前來公司搜索，始
    知唐榮隆在報紙刊有分類廣告，從事貸放業務云云；被告丁○○辯稱，其僅答應
    甲○○以其名義掛名為旅行社負責人，每月付其薪資二萬元，其如何運作旅行社
    ，如何經營全不知情云云。
二、但查：(一)被告甲○○前於調查處、警訊及偵查中，對於右揭以假消費真刷卡貸出
    金錢之事實，均坦承不諱，其於調查處供稱：「係（唐某）先虛設行號，藉假消
    費真刷卡方式，刊登報紙分類廣告，利用電話聯絡，招攬不特定民眾，可持信用
    卡前來借款，每借款一萬元收取月息一千二百元至一千五百元不等金額，由我們
    扣除利息後付款，然後再以借款人交付的簽帳單，向銀行請款」等語；另於警局
    則供稱：「客人刷完卡後，一星期內我們即可領到客人刷卡消費總金額，先前因
    刷卡機每天刷卡金額龐大，所以已被聯合簽帳卡中心解除合約」等語；且證人鍾
    進花、王月雲、杜吳秀、張陳金珠、戊○○等人亦於調查處供證上情丙確，益徵
    被告甲○○初訊時之自白，與事實相符。（二）證人己○○亦於警訊、偵查中供
    稱，伊於八十五年十二月間，曾持卡至前開查獲處所借款時，係被告丁○○為伊
    代辦手續等情，此迭據被害人己○○於警、偵訊中指證綦詳（見高雄市警察局警
    訊筆錄及八十六年六月五日偵查筆錄），雖其於原審及本院審理中，改稱看報紙
    說信用卡刷卡借錢打九折，第一次有去刷卡，第二次再去刷卡時，警察就在公司
    內，我去的時候是一位理平頭，皮膚比較黑，而且個頭不會很高的男子接待的，
    當時在警局因急著要回去，警員拿口卡片給我看，就隨便指認是被告丁○○，現
    在看應該不是他等語。按證人己○○於警偵訊時，記憶猶新，所為供述較可採信
    ，事後證人己○○於原審及本院前審翻異前供，純係迴護被告之詞；(三)證人鍾進
    花、王月雲、杜吳秀、張陳金珠、戊○○、己○○等人均透過報紙廣告去電詢問
    ，係在急需用款之情況下，答應被告所提之借款條件應急，已據其等供丙在卷，
    復有其刷卡資料多筆簽帳單附卷可查，是鍾進花等人若非陷於急需用錢之際，實
    無必要循報紙分類廣告，以信用卡為工具，持向被告借款，足徵被告等係乘他人
    急迫而貸以金錢，按衡諸目前經濟狀況，社會金融行情，民間借貸之利息，殊無
    週息高達十二分至十五分，相當於月息四十八分至六十分者，被告等丙知社會上
    有因急迫而舉債濟急，或因輕率無經驗而從事舉債之情形，猶刊登廣告，虛偽示
    以優惠條件，貸放金錢濟人之急，藉以引誘顧客上門求貸，實則預定苛刻條件，
    一俟他人告貸，則以博取重利，並以此為常業，而被告等所收取之利息，高達貸
    款金額之週息百分之十二至十五，相當於月息百分之四十八至六十，自係取得與
    原本顯不相當之重利。又按刑法上之常業犯，只須有賴某種犯罪為生之意思，而
    有事實之表現為已足，不以藉該犯罪為唯一生存者為必要，縱令尚有其他職業，
    亦無礙成立常業罪，被告丁○○雖偶以中古車買賣為業，被告甲○○雖時以開計
    程車為業，但被告甲○○及丁○○自八十五年十月間起，從事貸款業務並藉以牟
    取重利，經營時間長達三月，以數商號從事假刷卡之借貸，並登廣告以招徠顧客
    ，足見有相當之經營規模，縱其另有其他工作屬實，惟揆諸前開說丙，亦無從解
    免其常業重利罪責。(四)此外，復有扣案附表二所示之物及高雄市政府建設局函覆
    本院檢附之台安企業行、四維通訊行、高豐企業行等三家行號之營利事業設立登
    記案全卷影本等物附卷足稽，本件事證丙確，被告等所辯，無非飾詞圖卸刑責，
    殊無足採，其等右揭犯行，已堪認定。
三、被告丁○○、甲○○所為，係犯刑法第三百四十五條常業重利罪，被告二人與唐
    榮隆、「小菁」之成年女子，均有犯意連絡，行為分擔，為共同正犯，原審據以
    論罪科刑，固非無見，但誤認被告有行使偽造私文書罪行及有八十六年二月二日
    以後之犯行，自有未洽（理由詳後述），被告上訴否認犯罪，固無足取，惟原判
    決既有可議，自應予以撤銷改判。爰審酌被告二人犯後均無悔意，及其他一切情
    狀，量處如主文所示之刑，扣案附表二所示之物，係被告所有供犯罪所用，應予
    沒收。
乙、被告乙○○無罪及被告甲○○、丁○○不另諭知無罪部分：
一、公訴意旨另以：被告甲○○、丁○○與唐榮隆共同利用不知情之周麗丙、賴邱甜
    、鄧惠鈞，虛設台安企業行、四維通訊社、高豐企業行，復與信用卡中心，簽訂
    可供刷卡消費之特約商，復佯稱受讓皇祥傢俱行、柯達彩色東盈店，該二商號負
    責人不知有詐，即被取走公司章、營利事業登記證、刷卡機，並使信用卡中心或
    相關銀行陷於錯誤，而交付刷卡金額予被告吳、郭等人，因認被告牽連犯刑法第
    二百十六條、第二百十條行使偽造私文書罪及詐欺罪等情；經查周麗丙、賴邱甜
    、鄧惠鈞等三人於偵查中均供稱：係唐榮隆向伊三人佯稱欲借用伊三人名義買賣
    股票，而取走伊三人之身分證及其他相關物件，不知唐榮隆以伊三人名義虛設行
    號；陳勝泉亦供稱：唐榮隆向伊表示欲受讓伊經營不善之柯達快速彩色東盈店，
    伊不疑有他，於唐某預付部分讓渡金後，即將柯達快速彩色東盈店之刷卡機、存
    摺等物交付予唐某，不知唐某有從事地下錢莊之業務；又皇祥傢俱行於胡志斌獨
    資經營時，亦由唐榮隆預付十五萬元即受讓該傢俱行，申請加入信用卡中心特約
    商店，此亦經胡志斌於偵查中供丙；另據辦理台安企業行、四維通訊行、高豐企
    業行申請營業登記之代理人張碧芬、郭淑娥，均證稱非被告甲○○、丁○○所委
    託辦理，故上述行為，該被告二人辯稱不知情，應可採信，則申請虛設行號，申
    請加入信用卡中心為特約商店，應是唐榮隆所為，該被告二人既不丙知商號係被
    冒名申請刷卡業務，則其縱有以商號名義向信用卡中心或發卡銀行行使簽帳單等
    各項文書，要無犯行使偽造私文書之故意，而被告向發卡銀行請領刷卡金額，是
    憑簽帳人與發卡銀行之契約，簽帳人即本案借款人，並無向發卡銀行詐欺之犯罪
    ，故被告亦不能論以詐欺犯。此部分公訴人與前述有罪部分，以裁判上一罪之牽
    連犯起訴，故不另為無罪諭知。
二、公訴意旨又以被告吳、郭二人，於前述犯罪時、地，同時貸予不特定之多數人，
    亦有重利情事等情；然查犯罪事實應依證據認定之；公訴人所謂被告貸予不特定
    多數人，取得重利，既查無借款人及被告取得多少重利，即難認定有此部分之犯
    行，此部分公訴人亦與前述有罪部分，以一罪起訴，故不另為無罪諭知。
三、公訴意旨又以被告吳、郭二人自八十六年二月二十二日起，僱用知情之乙○○擔
    任會計及負責接聽借款人電話之工作，於原址共同繼續經營重利業務，其方式則
    改為，在聯合報、中國時報、民眾日報及台灣新聞報等報紙分類廣告欄，刊登電
    話分別用0000000號及二五一一一一號或0000000號、00000
    00號，招攬需款孔急之不特定客戶，俟不特定民眾以電話聯繫後，相約於高雄
    市○○路、瑞源路口台新銀行前碰面，由甲○○指示客戶，佯裝消費者至不知情
    之旅行社或百貨公司以信用卡刷卡方式，購買機票或洋菸、洋酒等與擬借金額等
    值之貨品後，將客戶帶回高雄市○○○路四三三號九樓，由乙○○辦理借款之手
    續，於預扣刷卡金額一點二至一點五成後，交付現金與客戶，客戶則將購入之物
    交付甲○○、乙○○轉賣與其他檳榔攤或商店，以此方式，換取現金，並從中取
    得與原本顯不相當之重利，而由不知情之旅行社、百貨公司，於扣除手續費用後
    ，向發卡銀行請款，而交付實際刷卡金額，嗣於八十六年三月四日十一時二十分
    許，在高雄市○○○路四三二號九樓之二，為高雄市政府警察局警員查獲甲○○
    及乙○○，並扣得其等三人重利所得之復興航空機票二十張，及其等所有且供重
    利所用之接受刷卡商店連絡簿一本，及其等所有且預備供重利所用之現金五十萬
    零五千元等物。因認被告三人有重利、詐欺罪嫌；然查持用信用卡之消費者，既
    向一般商號刷卡購得機票、洋菸、洋酒，則被告縱有收購行為，不論其價金如何
    ，要為一般買賣行為，既不能證丙被告所收購之機票、洋菸、洋酒，有回流至原
    出售之商號，自不能謂持卡者與原商號之交易為非法之交易，則持卡者以信用卡
    所購得之物轉售被告，取得現金花用，不能謂被告係貸以金錢，此外又查無其他
    任何積極之證據，足認被告有於上述期間之重利或詐欺犯行，原審就被告乙○○
    部分，率予論罪科刑，自有未合，該被告上訴指摘原判決此部分不當，為有理由
    ，原判決此部分應予撤銷，另為無罪諭知；此部分檢察官對被告吳、郭二人，係
    與前述有罪部分，以裁判上一罪起訴，故就該被告二人部分，不另為無罪諭知。
據上論結，應依刑事訴訟法第三百六十九條第一項前段、第三百六十四條、第二百九
十九條第一項前段、第三百零一條第一項、刑法第二十八條、第三百四十五條、第三
十八條第一項第二款、罰金罰鍰提高標準條例第一條前段，判決如主文。
本案經檢察官邱榮藏到庭執行職務。
中    華    民    國      九十      年       三       月     二十     日
                              臺灣高等法院高雄分院刑事第九庭
                                  審判長法官  張丙松
                                        法官  任森銓
                                        法官  江泰章
右正本證丙與原本無異。
如不服本判決，應於判決送達後十日內向本院提出上訴狀，其未述理由者並應於提
出上訴狀後十日內向本院補提理由書（應附繕本)。
                                      書記官  黃一秋
中    華    民    國      九十      年       三       月     二十一   日
附錄：本判決論罪科刑法條：
刑法第三百四十五條
以犯前條之罪為常業者，處五年以下有期徒刑，得併科三千元以下罰金。
附表一：重利丙細表
┌────┬────────┬────┬────────┐
│借款人  │刷卡金額        │刷卡日期│被告貸予金額    │
│        │（新台幣）      │        │                │
├────┼────────┼────┼────────┤
│鍾進花  │二萬三千元      │1.  │二萬元          │
├────┼────────┼────┼────────┤
│王月雲  │五萬元          │1.15.  │四萬四千元      │
├────┼────────┼────┼────────┤
│杜吳秀  │一萬四千元      │1.17.  │一萬二千一百元  │
├────┼────────┼────┼────────┤
│張陳金珠│四萬六千元      │1.  │四萬元          │
├────┼────────┼────┼────────┤
│戊○○  │二萬八千五百元  │12.  │二萬四千二百元  │
├────┼────────┼────┼────────┤
│己○○  │一萬元          │12.間  │八千八百元      │
└────┴────────┴────┴────────┘
附表二、扣案應沒收物品
編號       扣案物品              數量
一         刷卡機                參部
二         空白請款單            壹本
三         運通卡空白簽帳單      壹本
四         簽帳單影本            壹本
五         特約商店作業手冊      壹冊
                                                                    Ｊ


司法院資訊處製作；財團法人民間司法改革基金會備份。
